最高法院刑事判決　　　　　　九十六年度台上字第五六五五號
上　訴　人　甲○○
上列上訴人因違反毒品危害防制條例案件，不服台灣高等法院台
南分院中華民國九十六年八月八日第二審更審判決（九十六年度
上重更(六)字第二三二號，起訴案號：台灣雲林地方法院檢察署九
十一年度偵字第四０一六號），提起上訴，本院判決如下：
    主  文
原判決撤銷，發回台灣高等法院台南分院。
    理  由
本件原判決認定蔡振泰意圖營利，欲自國外購買第一級毒品海洛
因回台販賣。江仁宏（業經判處有期徒刑十三年確定）則曾多次
入出境台灣與柬埔寨間，而與在當地經商之成年男子陳澤交好，
並自民國九十年五、六月間即至柬埔寨金邊市台商陳澤所經營皇
賓飯店服務，供陳澤差遣辦事往來於台灣與柬埔寨間。於九十一
年五、六月間，蔡振泰透過不知情之成年男子蔡仁智（蔡振泰堂
弟）認識江仁宏，蔡振泰即於台中市○○路附近蔡仁智之工廠，
向江仁宏表示欲自國外購買毒品海洛因私運進口，詢其有無管道
。江仁宏明知陳澤於柬埔寨可介紹毒販販賣毒品，即意圖從中牟
利，答應帶同蔡振泰前往柬埔寨金邊市與陳澤會面，洽談購買毒
品海洛因事宜。九十一年七月六日，江仁宏、蔡振泰搭機前往柬
埔寨金邊市，在陳澤經營之皇賓飯店，陳澤與江仁宏、蔡振泰商
談後，蔡振泰、江仁宏即共同謀議販入毒品海洛因，並與陳澤達
成毒品海洛因之買賣協議，由陳澤負責提供管道及聯繫毒販（即
上訴人甲○○），江仁宏則負責帶領蔡振泰接洽販入及價金交付
等事宜。先由陳澤告知蔡振泰可至寮國永珍市，找上訴人購買毒
品海洛因，並要江仁宏帶蔡振泰搭機前往，由江仁宏引介蔡振泰
與上訴人認識。九十一年七月九日，江仁宏即帶蔡振泰搭機自柬
埔寨金邊市，飛往寮國永珍市，上訴人出面接待蔡振泰與江仁宏
。同日，在寮國永珍市上訴人住處，蔡振泰告知來意，上訴人表
示有毒品海洛因可供販賣，並可安排將毒品裝置於樹頭內走私回
台，但沒有現貨，須聯絡準備。蔡振泰遂與上訴人達成運輸及私
運毒品海洛因入境台灣之犯意聯絡，由蔡振泰先支付美元三萬元
旅行支票及現金三萬元美元共六萬元美元，充作購買毒品海洛因
定金。數日後，蔡振泰與江仁宏返回柬埔寨金邊市皇賓飯店，席
間陳澤依上訴人要求，轉告蔡振泰再支付三十四萬元美元，湊成
四十萬元美元，作為購買毒品價款。由於上訴人並未告知真實姓
名（當時僅知綽號「海仔」）及提供戶頭，遂經陳澤指示江仁宏
，提供其設於金邊市第一商業銀行金邊分行帳戶，供蔡振泰匯入
，再提出或轉匯給上訴人。議定後，江仁宏、蔡振泰於九十一年
七月十三日返國。蔡振泰為購買毒品之價金交付，於九十一年七
月十八日，囑不知情之成年男子許宗男，攜帶新台幣現金，至台
中市找江仁宏，江仁宏帶不知情蔡仁智、許宗男等人，至台中市
○○路第一商業銀行中港分行，準備將許宗男攜帶新台幣兌換成
美元三十萬元，以匯款至江仁宏預定之上述設於金邊分行帳號0
000000000號帳戶。因不知情銀行承辦人員起疑，江仁
宏心虛不敢單獨以自己名義，匯出上述鉅資，即邀同不知情許宗
男、蔡仁智，分別以個人名義填具「外匯收支或交易申報書」，
每人匯款美元十萬元，共匯款三十萬元美元，至江仁宏上述帳戶
。嗣於九十一年七月二十一日，江仁宏、蔡振泰再度共同前往柬
埔寨金邊市，陳澤即提出上訴人設於「寮國商業銀行」帳戶，要
求江仁宏與不知情之成年男子陳克捷等人，至金邊市第一商業銀
行金邊分行，將已匯入江仁宏上述帳戶購買毒品款項三十萬元美
元，轉匯至上訴人之上述帳戶。九十一年七月二十二日，江仁宏
又帶蔡振泰搭機，轉往寮國永珍市找上訴人，並由蔡振泰另攜美
元四萬元當面交給上訴人，連同上述匯款三十萬元，給付購毒款
項，共四十萬元美元給上訴人。上訴人與蔡振泰即約定，上訴人
販賣毒品海洛因磚，每對（二塊）賣價八千五百元美元，運輸走
私毒品海洛因回台運費代價，為每對海洛因磚新台幣十二萬元，
至於毒品海洛因磚數量，則另視蔡振泰匯款多寡決定，蔡振泰當
場應允，並給予上訴人將毒品海洛因運抵台灣地址為雲林縣麥寮
鄉三盛村三十六號即蔡振泰岳父許連呼經營「順武堂國術館」地
址。隨即於九十一年八月一日，江仁宏與蔡振泰搭機返國，於接
機後返家途中，蔡振泰囑託前來接機之許宗男，另行交付十萬元
美元給江仁宏，而由江仁宏攜帶上述款項交付陳澤，將購買毒品
海洛因價金，再增至美元五十萬元。於九十一年八月二日，許宗
男即攜新台幣，至華僑銀行麥寮分行，兌換美元十萬元，連同機
票費用，持至台中市交給江仁宏，江仁宏隨即於九十一年八月四
日，搭機前往柬埔寨金邊市皇賓飯店，將該十萬元美元交給陳澤
，陳澤即轉知上訴人，於九十一年八月五日上訴人前來取款朋分
（陳澤自其中分得五萬一千元）後，上訴人即與陳澤、江仁宏、
蔡振泰共同謀議，基於共同運送、走私毒品之犯意聯絡，而著手
下述「運輸海洛因」及「私運管制物品海洛因」進口回台行為。
九十一年八月十日，上訴人依計畫前往寮國永珍市張泳森（另案
判決無罪）經營之「中寮有限公司」樹頭工廠，以新台幣三千五
百元，向不知情之張泳森選購樹頭一顆。數日後，上訴人指示當
地寮國籍成年男子「文宋」，至張泳森工廠，將上述樹頭從工廠
運至不詳地點，上訴人即在該樹頭接近底座部位，切割方形凹洞
，將毒品海洛因磚三十六對（共七十二塊）填塞入該凹洞，再將
切割下來樹頭外層填補掩蓋，恢復樹頭外觀。於九十一年八月底
、九月初，上訴人又指示「文宋」，將上述內藏毒品海洛因磚之
樹頭運回張泳森上述工廠，上訴人即以新台幣六千五百元運費，
委託張泳森將該樹頭運回台灣。適有不知情之龔建儒向張泳森訂
購樹頭，準備裝櫃運回台灣，於同年九月初，張泳森即命不知情
之成年員工，將上述藏有毒品海洛因之樹頭，與龔建儒所訂購之
樹頭，裝填於同批貨櫃中，委託不知情貨車之成年駕駛人員，將
該裝有毒品海洛因樹頭，運輸至泰國曼谷市，再透過不知情之成
年搬運工、陽明海運公司船務公司人員等人，預定於九十一年九
月十四日，將該藏有毒品海洛因樹頭貨櫃裝船後，準備運回台灣
。九十一年九月十一日，江仁宏再度前往柬埔寨金邊市皇賓飯店
與「陳澤」會面。第三天（即同月十三日），上訴人至皇賓飯店
，為向蔡振泰交代毒品海洛因磚數量、價金，及走私該等海洛因
代價費用，上訴人即於紙張書寫「貨款＝306000」（第一審誤為
三０六萬元，實際三十六對海洛因價金，為美元三十萬六千元）
、「稅金＝131000」（即為走私費用美元十三萬一千元）、「匯
損＝1000」（即美元匯兌損失）、「預支＝1000」（即江仁宏與
蔡振泰至上訴人家打麻將輸錢，向上訴人所借款項）等走私毒品
數量與價額明細（扣除非毒品交易部分價額，為四十三萬八千元
美元，其中匯兌損失一千元美元部分，非屬犯罪所得，故上訴人
等人販毒所得為四十三萬七千元美元），並於其下方草簽其姓，
將該紙張交給江仁宏，要江仁宏攜回台灣轉交給蔡振泰，並轉告
蔡振泰隨時準備收受上述毒品海洛因磚。江仁宏於九十一年九月
十九日返國，將上述紙張一紙交蔡振泰收存，並告知蔡振泰隨時
準備接貨。嗣張泳森於九十一年九月十四日，將上述毒品海洛因
經由不知情陽明海運船運人員運送，並於九十一年九月二十二日
運抵台中港區進入台灣境內，上訴人私運管制物品毒品海洛因進
口得逞。於九十一年九月二十三日，張泳森委託不知情「凱悅通
運報關股份有限公司」員工報關。同日，蔡振泰因久候毒品海洛
因不至，心裡焦急，打電話向江仁宏抱怨，並要江仁宏詢問陳澤
，以確定毒品海洛因交付時間，乃由江仁宏使用其所有之行動電
話（廠牌ＭＯＴＯＲＯＬＡ、門號0000000000號）即
與陳澤取得聯繫。於九十一年九月二十三日晚間十時五十六分許
，陳澤打電話給江仁宏，要江仁宏轉告蔡振泰，準備於二日後即
九十一年九月二十五日，接收上述毒品海洛因。隨後，江仁宏即
於電話中轉告蔡振泰，請蔡振泰稍安勿躁。於九十一年九月二十
五日上午八時許，不知情之凱悅通運報關股份有限公司人員，至
台中港區拖櫃提貨，並受張泳森之命，於九十一年九月二十五日
上午十時許，將藏有毒品海洛因磚樹頭之貨櫃，運抵苗栗縣三義
鄉○○村○○路四三號不知情之龔建儒所經營「大森桌批發行」
貯材場交付樹頭。於同日上午十一時許，交貨完畢後，在場督工
之張泳森打電話，詢問上訴人所托交之樹頭，應運往何處交給何
人，上訴人即要求張泳森，將該樹頭運至雲林縣麥寮鄉三盛村三
六號蔡振泰丈人許連呼所經營「順武堂國術館」，交給蔡振泰。
張泳森即另委託不知情之龔建儒，僱用成年之貨車司機轉運至上
址交給蔡振泰。於同日上午十一時四十分許，上訴人以其所有之
行動電話（廠牌ＮＯＫＩＡ、門號0000000000號）與
江仁宏聯繫，詢問江仁宏有關蔡振泰電話號碼，供互相聯絡，以
便毒品海洛因順利運送。不久，因江仁宏告知無法聯繫蔡振泰，
上訴人即向江仁宏表示依蔡振泰原來告知之地址，發交毒品海洛
因。於同日下午，蔡振泰電話聯繫江仁宏，江仁宏依上訴人指示
，取得蔡振泰電話後，隨即轉達給上訴人。嗣於同日下午三時許
，龔建儒委託不知情貨車司機羅標，駕駛大貨車運載該藏有毒品
海洛因樹頭，準備送至雲林縣麥寮鄉三盛村三六號地址，交給蔡
振泰，龔建儒並提供蔡振泰電話號碼，以便羅標於找不到路時聯
繫使用，不知情之羅標即駕車運輸該樹頭南下。於同日晚間六時
五十四分許，蔡振泰久等毒品海洛因未到，又與江仁宏聯繫，要
江仁宏詢問上訴人，江仁宏隨即與上訴人電話聯絡，上訴人告知
江仁宏運貨司機羅標之行動電話號碼，要江仁宏轉告蔡振泰，由
蔡振泰與司機羅標聯繫。於同日晚上七時許，因羅標對雲林縣境
道路不熟，蔡振泰即與羅標二人電話聯繫，相約於麥寮鄉○○村
○○○道路旁碰面，蔡振泰到場後，取得上述毒品海洛因磚支配
管領，並即引導羅標運輸該藏有毒品海洛因「樹頭」，至雲林縣
麥寮鄉三盛村三六號，順利將該樹頭卸下。嗣經法務部調查局所
屬相關調查員見時機成熟，隨即進入屋內逮捕蔡振泰，並扣得上
述樹頭一顆，復自該樹頭掩蓋凹洞，扣得毒品海洛因磚三十六對
（七十二塊，淨重二萬六千二百四十六點八公克，扣除法務部函
核准調查局供醫藥或研究用十公克，剩餘二萬六千二百三十六點
八公克），並自蔡振泰處，扣得上述毒品交易款項明細表一紙。
蔡振泰供出毒品來源後，上訴人撥電話給蔡振泰，詢其知否如何
自樹頭內取出毒品海洛因，蔡振泰表示看不懂，要上訴人南下處
理。於九十一年九月二十五日晚間十時三十分許，上訴人駕車至
雲林縣西螺交流道下，為調查員緊急拘提到案。並於同日晚間九
時五分許，調查員在台中市○○街一九六號江仁宏朋友黃智國住
處，緊急拘提江仁宏到案，並扣得上訴人、江仁宏所有，供聯繫
販賣、走私毒品用之行動電話各一支（廠牌ＮＯＫＩＡ、門號0
000000000號為上訴人所有；廠牌ＭＯＴＯＲＯＬＡ、
門號0000000000號為江仁宏所有），計販賣及運輸毒
品所得共美金四十三萬七千元等情。因而撤銷第一審關於上訴人
部分之判決，改判論處上訴人共同販賣第一級毒品罪刑（處無期
徒刑，褫奪公權終身），固非無見。
惟查：(一)、沒收物之執行完畢與沒收物之不存在，並非一事，因
犯罪依法必須沒收之物，雖已於共犯中之一人確定判決諭知沒收
，並已執行完畢，對於其他共犯之判決，仍應宣告沒收。原判決
既認定上訴人與江仁宏共犯運輸第一級毒品及私運管制物品進口
罪，則江仁宏所有供犯罪所用ＭＯＴＯＲＯＬＡ牌（門號000
0000000）手機一支，依毒品危害防制條例第十九條第一
項規定，自應於上訴人之主刑項下諭知沒收，乃原判決以該手機
已經原審法院前審於江仁宏有罪判決中諭知沒收，認不須再於本
案判決中諭知沒收，顯有判決不適用法則之違法。(二)、犯罪事實
應依證據認定，有罪之判決書，應於理由內記載認定犯罪事實所
憑之證據及其認定之理由，否則即有理由不備之違法。原判決事
實欄記載：「……陳澤即轉知甲○○（上訴人），於九十一年八
月五日甲○○前來取款朋分（陳澤自其中分得五萬一千美元）後
，甲○○即與陳澤、江仁宏、蔡振泰共同謀議，基於共同運送、
走私毒品之犯意聯絡，而著手下述運輸海洛因及私運管制物品海
洛因進口回台行為」（見原判決第三頁倒數第四行至最後一行，
第四頁第一行），原判決理由欄、三、並說明陳澤、江仁宏二
人就運輸毒品及私運管制物品海洛因進口犯行，係共同謀議後，
推由上訴人為之，為共謀共同正犯。惟原判決並未說明認定陳澤
、江仁宏有共同謀議如何運輸、走私毒品進口犯行所憑之證據及
理由，自有判決理由欠備之疏誤。(三)、有罪之判決書，須將法院
依職權認定之犯罪事實，詳記於事實欄，然後於理由內逐一說明
其憑以認定之證據，使事實與理由兩相一致，始稱適法；倘若事
實記載與理由說明不盡相符，或理由說明互生齟齬，均屬判決理
由矛盾，其判決當然為違背法令。原判決事實欄一、已載明上訴
人於九十一年七月九日在寮國永珍市上訴人住處，即與蔡振泰達
成運輸及私運毒品海洛因入境台灣之犯意聯絡，由上訴人負責安
排將毒品裝置於樹頭內運輸、走私回台灣等情（見原判決第二頁
第十四行至第二十行），然原判決事實欄二、又記載江仁宏代蔡
振泰將十萬美元帶至柬埔寨金邊市皇賓飯店，交給陳澤，陳澤通
知上訴人於九十一年八月五日前往取款朋分後，上訴人即與陳澤
、江仁宏、蔡振泰共同謀議，為本件運輸、走私毒品海洛因入境
台灣之犯行等情。究竟上訴人與蔡振泰何時謀議運輸、走私毒品
進口犯行，事實之記載前後不盡相符，已有未合。又原判決理由
欄、三、說明陳澤、江仁宏、蔡振泰三人就運輸毒品及私運管
制物品進口犯行，係與上訴人謀議後，推由上訴人為之，為共謀
共同正犯。惟原判決理由欄貳、一、(三)、８、又謂蔡振泰、江仁
宏、陳澤就走私、運輸毒品海洛因入境犯行，有「行為分擔」，
足見其前後理由說明互生齟齬，亦有未當。另江仁宏等人係於九
十一年七月二十一日將蔡振泰購買毒品之三十萬美元轉匯給上訴
人，原判決理由中記載係於九十一年「八月份」，匯款三十萬美
元給上訴人（見原判決第十二頁最後一行），亦有疏誤。而原判
決理由欄、(一)、說明應適用上訴人行為時法即修正前刑法第五
十五條牽連犯規定，乃原判決卻謂應適用舊法論以「連續犯」，
亦係疏誤。上訴意旨指摘原判決違法，尚非全無理由，應認仍有
發回更審之原因。又原判決理由欄肆，不另為無罪諭知部分，基
於審判不可分原則，應併予發回。
據上論結，應依刑事訴訟法第三百九十七條、第四百零一條，判
決如主文。
中　　華　　民　　國　九十六　年　　十　　月　二十五　日
                      最高法院刑事第八庭
                          審判長法官  陳　正　庸
                                法官  賴　忠　星
                                法官  林　開　任
                                法官  宋　　　祺
                                法官  韓　金　秀
      本件正本證明與原本無異
                                      書  記  官
中　　華　　民　　國　九十六　年　　十　　月　三十一　日
                                                      ｚ
